【裁判字號】    97,台上,4394
【裁判日期】    970911
【裁判案由】    偽造文書
【裁判全文】
最高法院刑事判決            九十七年度台上字第四三九四號
上  訴  人  台灣高等法院台中分院檢察署檢察官
上  訴  人
即  被  告  甲○○
上列上訴人等因被告偽造文書案件，不服台灣高等法院台中分院
中華民國九十七年四月十五日第二審更審判決（九十六年度上更
(一)字第二六二號，起訴案號：台灣彰化地方法院檢察署九十年度
偵字第二二八六號），提起上訴，本院判決如下：
    主  文
原判決撤銷，發回台灣高等法院台中分院。
    理  由
本件原判決認定上訴人即被告甲○○自民國八十二年十二月一日
起，任職國泰人壽保險股份有限公司（以下簡稱國泰人壽公司）
業務員，專司拓展業務，並對保險客戶提供收費、各種保險金給
付申請及款項轉交、保單質押貸款之申請、收取利息及償還款解
繳給公司等服務。詎被告任職國泰人壽公司期間，竟基於意圖為
自己不法所有之概括犯意，利用與保險客戶顏美娥、黃世緯夫妻
熟稔、深受該二客戶信任以及洞悉國泰人壽公司辦理保單質押貸
款及申請滿期金程序與漏洞之機會，以「怕先生知道其（指甲○
○）與朋友、娘家妹妹等人有金錢往來，請朋友、娘家妹妹等人
匯款至顏美娥或黃世緯之帳戶」以及「其他保戶申請保險金，但
該客戶未開設帳戶，公司規定保險金一定要匯入帳戶」等理由，
於八十八年四月二十六日向顏美娥借得台中區中小企業銀行埤頭
分行（以下簡稱台中中小企銀，後改制為台灣中小企業銀行）帳
號為000000000000號帳戶之存摺，或以上述理由於
領款時向黃世緯取得埤頭郵局（原在員林第九支局）帳號為00
000000000000號帳戶之存摺及印章，再分別於原判
決附表中序號一、三至十七、十九至二十三、二十四所示之時間
，冒用顏美娥、黃世緯之名義，連續在該附表序號一、三至十七
、十九至二十三所示之保單借款借據、給付收據以及序號二十四
之滿期保險金給付申請書、給付收據上，偽造保戶顏美娥、黃世
緯之署押而偽造上開私文書，並持之向國泰人壽公司申請保單質
押貸款及申請滿期保險金，以此詐術使國泰人壽公司誤以為係保
戶顏美娥、黃世緯之申請保單質押貸款及申請滿期保險金之真意
，而陷於錯誤，撥出借款款項及滿期保險金，將其中保單質押貸
款匯至各保單借款借據「借款金匯撥聲請（明）書」欄中所載之
上開帳戶以及顏美娥所有台中商業銀行埤頭分行帳號為0000
0000000號之甲存帳戶內，被告再持自顏美娥、黃世緯處
取得之存摺、印章，在取款憑條、提款單上分別蓋印後，領走國
泰人壽公司匯入上開活儲帳戶之保單質押貸款，或以向顏美娥借
用支票之方式，領走國泰人壽公司匯入上開甲存帳戶之保單質押
貸款，共計以此方式向國泰人壽公司詐取新台幣（下同）一百十
五萬七千元；又將國泰人壽公司所交付號碼為0000000號
、金額為三千四百八十一元之支票之滿期金，以顏美娥所有上開
台中中小企銀帳戶提示，再以自顏美娥處取得之印章蓋於所填寫
之取款憑條而領取該筆滿期金之方式，向國泰人壽公司詐取三千
四百八十一元，足生損害於顏美娥、黃世緯與國泰人壽公司。嗣
於八十九年十一月十一日顏美娥發現貸款金額不符伊所紀錄者而
向國泰人壽公司求證，始悉上情等情。因而撤銷第一審關於行使
偽造私文書部分之判決，改判論處被告連續行使偽造私文書罪刑
，固非無見。
惟查：(一)、由被告上訴或為被告之利益而上訴者，除因原審判決
適用法條不當而撤銷者外，第二審判決不得諭知較重於原審判決
之刑，刑事訴訟法第三百七十條定有明文。又所謂不得諭知較重
於原審判決之刑，係指宣告刑而言。本件被告因連續行使偽造私
文書罪，經第一審判處有期徒刑十月，被告不服，提起第二審上
訴（檢察官未上訴），原判決以原判決附表序號二及十八之貸款
，難認係被告所冒貸，及第一審未及適用中華民國九十六年罪犯
減刑條例減刑等為由，予以撤銷改判，仍適用第一審判決適用之
修正前刑法第五十六條、刑法第二百十六條、第二百十條，論以
連續行使偽造私文書罪，量處有期徒刑一年，減為有期徒刑六月
，並諭知易科罰金之折算標準。查原審認定被告行使偽造私文書
之次數較第一審判決所認定者為少，即認定原判決附表序號二及
十八部分，不成立犯罪，足見其認定之犯罪情節已較第一審為輕
，且原判決所適用之法條與第一審判決所引用法條相同，竟量處
較第一審判決為重之有期徒刑一年之宣告刑，又未說明諭知較重
之刑之理由，顯有違上述不利益變更禁止之原則，自有判決不適
用法則之違法。(二)、依原判決事實欄所載，被告係以「怕先生知
道其（指被告）與朋友、娘家妹妹等人有金錢往來，請朋友、娘
家妹妹等人匯款至顏美娥或黃世緯帳戶」以及「其他保戶申請保
險金，但該客戶未開設帳戶，公司規定保險金一定要匯入帳戶」
等理由，向顏美娥、黃世緯二人借得銀行、郵局之存摺及印章，
其後即利用該存摺、印章，在取款憑條、提款單上蓋上顏美娥或
黃世緯之印章，持以領走國泰人壽公司匯入該帳戶，由被告向國
泰人壽公司冒貸詐得之保單質押貸款及滿期保險金等情。上開事
實如果無訛，則被告逾越授權範圍，以顏美娥、黃世緯名義填製
之取款憑條、提款單，能否謂非偽造之私文書，即非無疑（本院
七十二年台上字第七一一二號判例參照）。原審就此未予審認說
明，亦有可議。上訴意旨指摘原判決違法，尚非全無理由，應認
仍有發回更審之原因。
據上論結，應依刑事訴訟法第三百九十七條、第四百零一條，判
決如主文。
中    華    民    國  九十七  年    九    月   十一   日
                      最高法院刑事第五庭
                          審判長法官  陳  正  庸
                                法官  賴  忠  星
                                法官  林  秀  夫
                                法官  宋      祺
                                法官  陳  祐  治
      本件正本證明與原本無異
                                      書  記  官
中    華    民    國  九十七  年    九    月   十六   日
                                                      Ｑ


司法院資訊處製作；財團法人民間司法改革基金會備份。
